---
title: "Solución ejercicios - Sesión 1"
subtitle: "Capacitación en R y herramientas de productividad"
author: "PE Servicios Compartidos para la Producción Estadística"
output: pdf_document
header-includes:
- \usepackage[fontsize=11.8pt]{scrextend}
---

```{r setup, include=FALSE}
knitr::opts_chunk$set(echo = TRUE)
```

# Solución ejercicios - Sesión 1

Vamos a utilizar la base de datos `guaguas`, que conocimos en la primera sesión de este ciclo de capacitaciones. Recuerda que si ya la instalaste, con la función `install.packages("guaguas")`, no necesitas volver a hacerlo, solo deberás cargarla con `library(guaguas)`. 

```{r, message = F}
# install.packages("guaguas")
library(guaguas)
```

Cargamos los datos en un objeto que podamos ver en el entorno de trabajo.

```{r}
data <- guaguas
```

## Ejercicio 1

1- ¿Cuántas personas **con tu nombre** nacieron **el mismo año que tú**?

Vamos a utilizar el nombre **Ignacio** para responder a la pregunta.En primer lugar exploramos los datos, para conocer nombres y tipos de variables.

```{r, warning=F, message=F}
str(data)
```

Para responder el ejercicio debemos usar las variables `anio` (numeric) y `nombre` (character), para construir un filtro que solo mantenga las observaciones que cumplen la condición. Adicionalmente, mantenemos solo algunas variables en el nuevo objeto `mi_nombre` que creamos (la variable `n` indica la cantidad de personas que nacieron en cada año según cada nombre).

```{r, warning=F, message=F}
mi_nombre = data[data$nombre == "Ignacio" & data$anio == 1985, c("nombre", "anio", "n")]
mi_nombre
```

## Ejercicio 2

¿Cuál fue el **nombre más usado** el año que tú naciste?

Esto se puede resolver de diversas maneras. Mostraremos 2 formas, una creando objetos intermedios y otra resolviendo todo el ejercicio en solo una línea de código.

Debemos cargar la librería `tidyverse`, que instalamos durante la primera sesión.

```{r, message=F}
library(tidyverse)
mas_usado <- data[data$anio==1985, c("nombre", "anio", "n")]
mas_usado <- arrange(mas_usado, desc(n))
```

O en una sola instrucción.

```{r, message=F}
mas_usado <- arrange(data[data$anio==1985, c("nombre", "anio", "n")])
```

En este caso al filtrar por año R entrega automáticamente ordenados los nombres según frecuencia, pero podría no ser así, o podríamos querer ordenarlos en sentido inverso.

## Ejercicio 3 (**Bonus**)

3. ¿Cuál es el nombre más usado en Chile en todos los tiempos?

Este ejercicio es un *bonus* porque aún no contamos con todas las herramientas para realizar esta consulta a la base de datos. **Estos son contenidos de la Sesión 2**.

```{r, warning=F, message=F}
data %>% 
  group_by(nombre) %>%
  summarise(total = sum(n)) %>% 
  arrange(desc(total)) %>% 
  head()
```

Como podrían imaginar, el nombre más polular en Chile en todos los tiempos es "María".




